【裁判字號】    94,上易,511
【裁判日期】    950328
【裁判案由】    確認債權存在
【裁判全文】
臺灣高等法院民事判決                 94年度上易字第511號
上  訴  人  己○○
訴訟代理人  徐秀蘭律師
視同上訴人  齊安科技事業股份有限公司
                      原設台北市○○區○○路112巷5號5樓
法定代理人  乙○○
                        樓之1
被 上訴 人  合作金庫銀行股份有限公司
法定代理人  辛○○
訴訟代理人  丙○○
            庚○○
            戊○○
            甲○○
上列當事人間請求確認債權存在事件，上訴人對於中華民國94年
5月5日臺灣板橋地方法院93年度訴字第1795號第一審判決提起上
訴，經本院於95年3月14日言詞辯論終結，判決如下：
    主      文
上訴駁回。
第二審訴訟費用由上訴人負擔。
    事實及理由
壹、程序部分：
一、按訴訟標的之法律關係之雙方當事人為共同被告一同起訴，
    始為當事人適格。若僅以其中一方當事人為被告者，即非適
    格之當事人。準此，倘該法律關係之雙方當事人受敗訴之判
    決，而僅其中一方當事人提起上訴，因該法律關係之存否對
    該雙方當事人必須合一確定，故其上訴之效力及於另一當事
    人。本件被上訴人起訴請求確認原審被告齊安科技事業股份
    有限公司（下稱齊安公司）對於上訴人己○○（原名鄭志輝
    ）自民國93年10月1日起至94年9月30日止，按月有新台幣（
    下同）5萬元之租金債權存在。該訴訟標的對齊安公司與上
    訴人己○○必須一同被訴，當事人始為適格，已如前所述，
    則上訴人己○○於第一審判決後提起上訴，齊安公司雖未據
    聲明不服，依上開說明，仍應認亦已提起上訴。
二、被上訴人主張對視同上訴人齊安公司有900萬元借款債權存
    在，因齊安公司延不清償，經被上訴人取得臺灣士林地方法
    院（下稱士林地院）93年度裁全字第1861號假扣押裁定，聲
    請強制執行齊安公司對上訴人己○○之租金債權（下稱系爭
    租金債權），並由同院以93年9月23日士院儀93執全富字第
    868號執行命令禁止上訴人己○○向齊安公司清償。經上訴
    人己○○於93年10月8日具狀聲明異議，被上訴人依強制執
    行法第120條規定提起本件訴訟，被上訴人之主張有即受確
    認判決之法律上利益，據以提起本件確認之訴，核無不合。
三、視同上訴人齊安公司經合法通知，無正當理由不到場，核無
    民事訴訟法第386條各款所列事由，爰依被上訴人之聲請，
    由其一造辯論而為判決。
貳、實體部分：
一、被上訴人主張：被上訴人對視同上訴人齊安公司有900萬元
    借款債權存在，齊安公司延未清償，被上訴人乃向齊安公司
    聲請強制執行，並查得齊安公司將坐落台北市○○區○○路
    112巷5號5樓房屋出租予上訴人己○○，並簽訂房屋租賃契
    約，約定租期自93年7月1日起至112年6月30日止，計240個
    月，每月租金5萬元，每月一日以前繳納（下稱系爭租賃契
    約），是齊安公司對上訴人有上開系爭租金債權存在，被上
    訴人請求執行法院執行齊安公司對上訴人己○○之系爭租金
    債權，經士林地院就系爭租金債權對上訴人己○○發93年9
    月23日士院儀93年執全字第868號執行命令。惟上訴人己○
    ○以租金業已預先支付齊安公司，系爭租金債權之數額有爭
    執云云為由，向執行法院聲明異議。然依系爭租賃契約第2
    條、第3條約定，租賃期限自93年7月1日起至112年6月30日
    止，計240個月，每月租金5萬元，每月一日以前繳納等字樣
    ，顯見上訴人己○○所辯已將全部租金預付予上訴人齊安公
    司云云，係屬不實等語。為此請求確認上訴人齊安公司對於
    上訴人己○○自93年10月1日起至94年9月30日止，按月有5
    萬元之租金債權存在（原審為被上訴人勝訴之判決，上訴人
    己○○不服，提起上訴）。並聲明：上訴駁回。
二、上訴人部分：
  (一)視同上訴人齊安公司未到庭陳述，亦未提出任何準備書狀。
  (二)上訴人己○○自認其與齊安公司訂立系爭租賃契約，確有租
    金債權之成立，惟辯以：齊安公司將上揭房屋出租上訴人己
    ○○，簽立系爭租賃契約，並經民間公證人公證在案，租賃
    期限如前所述，共計240個月，租金總額為1,200萬元。當時
    因齊安公司資金調度困難，急需資金挹注，加以齊安公司前
    曾於93年2月至4月間向上訴人己○○借款1,000萬元尚未清
    償，故齊安公司乃與上訴人己○○商議租金給付方式，即上
    訴人己○○先行預付40個月共計200萬元租金，剩餘1,000萬
    元之租金，由借貸金額逐月扣抵至扣完為止，有租金給付切
    結書及借據可證。上訴人己○○隨即以匯款及現金給付方式
    ，共支付200萬元予齊安公司，有匯款單可憑。因此，系爭
    租金債權業已經上訴人己○○清償完畢而消滅，已無可供被
    上訴人扣押之租金債權存在云云。並為答辯聲明：(一)原判決
    廢棄。(二)被上訴人於第一審之訴駁回。(三)第一、二審訴訟費
    用由被上訴人負擔。
三、被上訴人對齊安公司有900萬元借款債權存在，因齊安公司
    延不清償，經被上訴人取得士林地院93年度裁全字第1861號
    假扣押裁定，聲請強制執行齊安公司對上訴人己○○之租金
    債權，並由士林地院於93年9月23日以士院儀93執全富字第
    868號執行命令禁止上訴人己○○向齊安公司清償。經上訴
    人己○○於93年10月8日具狀聲明異議，被上訴人依強制執
    行法第120條規定提起本件訴訟。又齊安公司與上訴人己○
    ○，就坐落台北市○○區○○路112巷5號5樓建物，於93年6
    月28日簽立系爭房屋租賃契約，並經民間公證人公證。系爭
    租賃契約形式及實質為真正。系爭租賃契約第2條約定：「
    租賃期限自93年7月1日起至112年6月30日止，計240個月。
    」、第3條約定：「租金：每月新台幣50,000元，每月1日以
    前繳納。保證金：150,000元，於租賃關係消滅，交還房屋
    時，無息返還。」等語，均為兩造所不爭執，並有系爭租賃
    契約書影本1件附卷可稽，堪信為真實。
四、被上訴人起訴請求確認齊安公司對於上訴人己○○自93年10
    月1日起至94年9月30日止，按月有5萬元之租金債權存在。
    上訴人己○○則自認其與齊安公司訂立系爭租賃契約，確有
    租金債權之成立，惟辯以：齊安公司與上訴人己○○已商議
    租金給付方式，先由上訴人己○○預付40個月共計200萬元
    租金，剩餘1,000萬元之租金，由借貸金額逐月扣抵至扣完
    為止，有租金給付切結書及借據可證云云。是本件應審究者
    厥為上訴人己○○對於上開租金債權，是否業已清償完畢？
    茲審酌如下：
  (一)按請求履行債務之訴，原告就其所主張債權發生原因之事實
    ，固有舉證之責任，若被告自認此項事實而主張該債權已因
    清償而消滅，則清償之事實，應由被告負舉證之責任，此觀
    民事訴訟法第277條之規定自明（最高法院28年上字第1920
    號判例意旨參照）。被上訴人主張上訴人間有系爭租賃契約
    及系爭租金債權之存在，為上訴人己○○所自認，堪信為真
    實。惟上訴人己○○以齊安公司對渠之系爭租金債權，業已
    全部清償而消滅云云為辯，揆諸上引判例意旨，自應由上訴
    人己○○就業已清償完畢而消滅之事實，負舉證責任。
  (二)上訴人己○○提出匯款日期93年6月29日、匯款人人己○○
    、匯款金額1,393,583元、收款人齊安公司之匯款單影本1紙
    為據（原審卷第42頁），主張其已預付40個月總金額200萬
    元之租金予齊安公司云云，惟被上訴人否認之。查：
    1.按匯款之原因甚多，或為贈與，或為買賣，或為確保當事
      人間已存在之法律關係或消滅已存在之法律關係，上訴人
      己○○雖辯稱其預付200萬元租金予齊安公司，然其所提
      上開匯款單，匯款金額僅有1,393,583元，與其所稱200萬
      元金額顯然不符。
    2.又觀之上訴人己○○所提93年6月29日簽立之系爭租金給
      付切結書第2條記載：「經乙方（即齊安公司）要求預付
      四十個月租金，共計新台幣二百萬元，甲方（即上訴人己
      ○○）於民國九十三年六月二十九日先行支付新台幣150
      萬元，甲方業已支付完畢，不足額之款項於次月十日前支
      付完畢」字樣（原審卷第41頁），縱認上開租金給付切結
      書內容為真，上訴人己○○於簽立切結書當日（即93年6
      月29日）支付150萬元，餘款50萬元則應於93年7月10日前
      支付齊安公司；然上訴人己○○所提上開93年6月29日匯
      款單之匯款金額係1,393,583元，亦非如租金給付切結書
      所約定之150萬元。則是否果如上訴人己○○所辯，該匯
      款之原因關係係預付租金云云，已有可議。且上訴人己○
      ○就上開兩者差額606,417元款項（計算式：2,000,000－
      1,393,583＝606,417）業已交付齊安公司部分，並未舉證
      證明之，復未提出其確已依系爭租金切結書約定於93年7
      月10日前支付50萬元予齊安公司之證據。
    3.依上說明，上訴人己○○所辯已預付40個月租金200萬元
      予齊安公司云云，尚非可採。
  (三)上訴人己○○提出齊安公司之匯款回條影本8紙（匯款日期
    、匯款人、匯款金額、收款人詳如附表所示），用以證明已
    交付1,000萬元之借款於齊安公司。惟：
    1.觀之上訴人己○○提出齊安公司之匯款回條影本8紙（原
      審卷第85至87頁），匯款時間分別自93年2月16日起至同
      年4月7日止。而其所提出齊安公司書立之借據日期則為93
      年5月3日，該借據記載借款金額為1,000萬元，然上開8紙
      匯款回條之總匯款金額則為10,482,000元，超出上訴人己
      ○○所稱之借款金額達482,000元之多，已難認有必然關
      係。
    2.其次，比對附表所示各該次匯款之匯款人與收款人，附表
      編號一所示匯款單之匯款人為上訴人鄭志輝（即己○○）
      ，然收款人係訴外人遲家琪，並非齊安公司；另附表編號
      二之匯款人亦載明為訴外人丁○○，並非上訴人鄭志輝，
      而收款人亦為訴外人遲家琪，並非齊安公司；至於編號三
      至八匯款單所示收款人雖為齊安公司，然匯款人均係訴外
      人丁○○，並非上訴人己○○。是該8紙匯款單無一係由
      己○○匯款予齊安公司，則上訴人己○○所辯業已交付借
      款1,000萬元予齊安公司云云，顯不足採。
    3.上訴人己○○雖聲請證人丁○○以證明證人丁○○係受上
      訴人己○○之委託而辦理上開借款交付之匯款事宜。惟證
      人丁○○（原審94年4月21日言詞辯論之報到單上，誤載
      證人丁○○為遲家琪；原審卷第138頁）於原審證稱：「
      （問：為何要匯款？）是被告己○○要求我匯款的。」、
      「（問：有說什麼條件？）是被告己○○出面向我借款，
      借款金額大約是一千多萬元出頭，實際金額我不記得。」
      、「（問：有無借據或提供其他不動產擔保或連帶保證人
      ？）無。我是借給被告齊安科技事業股份有限公司，不是
      借給被告己○○。是被告己○○跟我說被告齊安科技事業
      股份有限公司需要借款，需要金錢週轉，並不是被告己○
      ○個人向我借款，後續的事宜我委託被告己○○處理。」
      、「（問：被告齊安科技事業股份有限公司有無提供任何
      擔保或開票或是借據？）有開票給我，開被告齊安科技事
      業股份有限公司的票給我，幾張票我忘記了，要回去找。
      有無簽署借據我也不清楚。票據有的兌現，有的是跳票。
      跳票後我有要求被告齊安科技事業股份有限公司償還，但
      是他們公司也拿不出錢來。」、「（問：利息怎麼算？）
      沒有說利息怎麼算，只有收一點點，可能只有幾筆有算，
      幾筆沒有算，至於多少利率，我不清楚，我都委託給己○
      ○處理。」等語（原審卷第139頁至第148頁），又證人丁
      ○○於本院證稱：「（問：對於93年6月20日是以你的戶
      頭匯款六十萬元給何人？93年2月23日75萬元是匯給何人
      ？）對的，60萬元應該是直接匯給齊安公司的。二筆都是
      匯給遲家琪，他我不認識。這是己○○要我匯給這個人的
      ，匯錢的原因是齊安公司要借錢。」、「（問：據妳所言
      ，借給齊安的錢高達九百多萬元，為何沒有擔保及約定利
      息？）以我與己○○的交情信得過他。」、「（問：除了
      信得過己○○的交情外，有無其他原因才會借他九百多萬
      元？）我於九十一、二年間向己○○借過錢，後來他替齊
      安向我借錢，我也匯給齊安公司，這樣的錢大部分也還光
      了。」、「（問：91、92年間你向己○○如何借錢的？）
      他以現金交付給我。都沒有用匯款的方式。我也沒有開借
      據或票據給他。」、「（問：一直到己○○開口替齊安向
      你借錢時，妳還欠他多少錢？）不到1500萬元。正確數字
      我也不記得了，我也沒有記帳。」、「（問：你於原審有
      說是齊安向你借錢的？）這是鄭先生與胡老闆談好的，要
      我匯錢的。」、「（問：既然為還債，為何有利息的約定
      ？）這是己○○與胡老闆的事，我沒有管這一段。」等語
      （本院卷第118頁至第120頁），依證人丁○○於原審之證
      述，附表編號二至八所示匯款單，係證人丁○○借貸予齊
      安公司之款項，其中數筆且有收取利息，並非上訴人己○
      ○貸予齊安公司者，該等附表編號二至八所示匯款金額之
      借貸關係，存在於證人丁○○與齊安公司間，並非存在於
      上訴人己○○與齊安公司間，故上訴人己○○所辯如附表
      編號二至八所示匯款金額係伊基於與齊安公司之借款契約
      而為之金錢交付云云，無足憑採。至於證人丁○○於本院
      所證，如附表所示，借給齊安公司之款項高達900多萬元
      ，以伊與己○○之交情，信得過己○○，因此沒有擔保亦
      無約定利息；另伊於91、92年間向己○○借過錢，而己○
      ○以現金交付給伊，都沒有用匯款的方式，伊亦無開借據
      或票據給己○○。後來己○○替齊安公司向伊借錢，伊匯
      錢給齊安公司，如此欠己○○的錢大部分也還光了。一直
      到己○○開口替齊安公司向伊借錢為止，伊欠己○○不到
      1,500萬元，正確數字伊不記得，亦未記帳。至於有關利
      息約定，是己○○與齊安公司負責人乙○○老闆談好的云
      云。微論證人丁○○於原審並未證稱於匯款給齊安公司之
      前有欠己○○不到1,500萬元之款項，而其向己○○借錢
      並未記帳亦未開借據或票據給己○○，己○○則以現金交
      付，以如此近1,500萬元之高額款項，卻用如此方式借貸
      ，顯與社會通常觀念有違，況證人丁○○於本院稱，係以
      匯款給齊安公司之方式清償其先前積欠己○○之款項，則
      其如何能自齊安公司收得數筆之利息，丁○○於本院所證
      ，除與其於原審證述情節不符外，亦與常情有違，其於本
      院所為證言顯不足採。
    4.據上訴人己○○所提經臺北地方法院所屬民間公證人楊昭
      國、盧榮輝聯合事務所公證之系爭房屋租賃契約影本一份
      （本院卷第69、70頁），其中第二、三條分別約定：「第
      二條租賃期限：自民國93年7月1日起，至民國112年6月30
      日止，計年240個月。第三條租金：每月新台幣伍萬元整
      ，每月一日以前繳納。保證金：新台幣壹拾萬元整，於租
      賃關係消滅，交還房屋時，無息返還。」等語，觀之系爭
      租賃契約中，並無「已繳足全部租金」或是「以己○○對
      於齊安公司之債權沖抵全部租金」等類似之字樣，且系爭
      租賃契約第三條亦明確載明：「租金：每月新台幣伍萬元
      整，每月一日以前繳納。」等語，自難據此即認上訴人己
      ○○已繳足全部租金，抑或已以其他方式沖抵全部租金。
      又上訴人己○○所提出於原審之系爭租金給付切結書第3
      條亦約定：「雙方同意甲方日後之租金，按附件（借據）
      之金額逐月扣除，直至合約日期及借款價金扣完為止」等
      語（原審卷第40、41頁），係約定每月扣抵租金5萬元，
      即按月於每月一日扣抵5萬元，亦非1,000萬元全部一次扣
      抵，縱認系爭租金給付切結書內容為真正（按被上訴人否
      認），亦僅有屆清償期（即租賃期間內之按月每月一日）
      之租金債權得予主張扣抵，尚未屆清償期之租金債權部分
      ，自不得主張扣抵，故上訴人己○○辯稱1,000萬元均已
      扣抵完畢云云，亦無足取。
  (四)上訴人己○○主張其借款予齊安公司1,000萬元，未能舉證
    以實其說，復未能證明其確已預付40個月租金計200萬元，
    均如前述，且倘上訴人己○○於訂立系爭租賃契約之前即已
    鉅額借貸予齊安公司達1,000萬元，卻於齊安公司分文未償
    且上訴人己○○之房屋租賃權有隨時遭被上訴人以影響抵押
    權為由而除去之未定情況下，猶預付40個月租金達200萬元
    予齊安公司，顯與常理有違。所辯稱其與齊安公司已商議租
    金給付方式，先由上訴人己○○預付40個月共計200萬元租
    金，剩餘1,000萬元之租金，由借貸金額逐月扣抵租金至扣
    完為止云云，顯不足採。
五、綜上所述，被上訴人訴請確認上訴人齊安公司對於上訴人己
    ○○自93年10月1日起至94年9月30日止，按月有5萬元之租
    金債權存在，為有理由，應予准許。上訴人己○○所辯，核
    非有據。原審為上訴人敗訴之判決，並無不合。上訴意旨指
    摘原判決不當，求予廢棄改判，為無理由。
六、兩造其餘之攻擊防禦方法及未經援用之證據，經斟酌後認均
    不足以影響判決之結果，無逐一論駁之必要。併此敘明。
七、據上論結，本件上訴為無理由，依民事訴訟法第449條第1項
    、第463條、第385條第1項前段、第78條、第85條第1項前段
    ，判決如主文。
中    華    民    國    95    年    3     月    28    日
                  民事第四庭  審判長法  官  張劍男
                                    法  官  丁蓓蓓
                                    法  官  游明仁
正本係照原本作成。
不得上訴。
中    華    民    國    95    年    3     月    29    日
                                    書記官  于  誠
附表：
┌──┬────┬────┬────┬───────┐
│編號│匯款日期│匯 款 人│收 款 人│金額（新台幣）│
├──┼────┼────┼────┼───────┤
│ 一 │93.02.16│丁 ○ ○│遲 家 琪│     600,000元│
├──┼────┼────┼────┼───────┤
│ 二 │93.02.23│丁 ○ ○│遲 家 琪│     750,000元│
├──┼────┼────┼────┼───────┤
│ 三 │93.03.08│丁 ○ ○│齊安公司│   2,420,000元│
├──┼────┼────┼────┼───────┤
│ 四 │93.03.10│丁 ○ ○│齊安公司│   1,100,000元│
├──┼────┼────┼────┼───────┤
│ 五 │93.03.12│丁 ○ ○│齊安公司│     450,000元│
├──┼────┼────┼────┼───────┤
│ 六 │93.04.06│丁 ○ ○│齊安公司│     400,000元│
├──┼────┼────┼────┼───────┤
│ 七 │93.04.06│丁 ○ ○│齊安公司│   2,100,000元│
├──┼────┼────┼────┼───────┤
│ 八 │93.04.07│丁 ○ ○│齊安公司│   2,662,000元│
├──┴────┴────┴────┼───────┤
│                              合計│  10,482,000元│
└─────────────────┴───────┘


司法院資訊處製作；財團法人民間司法改革基金會備份。
